【裁判字號】    90,台上,1393
【裁判日期】    900810
【裁判案由】    拆屋還地
【裁判全文】
最高法院民事判決                                九十年度台上字第一三九三號
    上  訴  人  甲○○
    被 上訴 人  財政部國有財產局
    法定代理人  李瑞倉
    訴訟代理人  高志達
    複 代理 人  王寶輝律師
右當事人間請求拆屋還地事件，上訴人對於中華民國八十九年一月二十五日台灣高等
法院第二審判決（八十八年度上字第一五○三號），提起上訴，本院判決如左：
    主  文
上訴駁回。
第三審訴訟費用由上訴人負擔。
    理  由
本件被上訴人主張：坐落台北市○○區○○段二小段八○一號土地（下稱系爭土地）
及其上建物即門牌號碼台北市○○○路○段八九巷十五弄四號（整編前為同市○○街
二三九巷五號）房屋（下稱四號房屋）係伊所管理之國有房地，原配由台灣土地銀行
職員林式鑑居住使用，林式鑑遷離後，其配偶林陳琍未經伊同意，繼續無權占用，並
於系爭土地搭建面積三一點二五平方公尺房屋如第一審判決附圖（下稱附圖）Ａ所示
建物附合於四號房屋，出租予上訴人之父王瑞如使用，嗣王瑞如拆除林陳琍所搭蓋之
木造平房而重新搭蓋系爭建物，且已將事實上之處分權讓與上訴人占有使用，系爭建
物搭蓋並未經伊同意，上訴人占有系爭土地無正當權源，伊自得請求上訴人拆屋還地
，並得依不當得利及侵權行為之法則請求上訴人給付相當於租金之損害金等情，求為
命上訴人將系爭建物拆除，將該土地交還伊，並給付伊新台幣（下同）三十三萬三千
九百三十元及自民國八十八年一月一日起至還地止按月給付五千九百七十七元之判決
。
上訴人則以：系爭建物係伊父母以行使地上權之意思，公然、和平、繼續占有，並以
建築為目的，建築未辦理保存登記之磚木造平房，而實際使用該占有部分之土地。伊
母唐水枝自設藉之日之六十三年六月二十五日起至七十一年六月二十一日止，即以行
使地上權之意思占有使用系爭土地，伊合併前手之占有時效利益及自八十六年十月四
日起接續該期間，至八十六年十二月十六日完成民法第七百六十九條所定取得時效，
具備時效取得地上權登記請求權，並已於八十六年十二月二十六日向地政事務所申請
地上權登記，獲准地上權登記，非無權占有等語，資為抗辯。
原審斟酌全辯論意旨及調查證據之結果，以：被上訴人主張系爭土地及其上四號房屋
係國有房地，伊為該國有房地之管理人，為上訴人所不爭，並有土地及建物登記簿謄
本可證。又系爭如附圖所示Ａ部分建物，於原審審理八十七年度重上字第一五○號拆
屋還地事件時，上訴人之父王瑞如證稱：「現場Ａ部分建物原是木造房子，是何人蓋
的，我不知道。因木頭損害，我加以修補，後來沒辦法修了，我就把它改成磚造，在
我遷走後，我把房子給我兒子甲○○」等語，被上訴人主張上訴人甲○○占用系爭土
地，應堪採信。第按地上權為物權，主張取得時效之第一要件須以行使地上權之意思
而占有，若依其所由發生之事實之性質，無行使地上權之意思者，非有變為以行使地
上權之意思而占有之情事，其取得時效，不能開始進行。上訴人抗辯時效取得系爭八
○一號內如附圖Ａ部分所示面積三一‧二五平方公尺土地地上權，並持以向台北市中
山地政事務所申請時效取得地上權登記，無非以其母唐水枝曾於六十三年間設籍於系
爭土地上建物即門牌號碼台北市○○○路○段八九巷十五弄四號之戶籍登記簿謄本及
訴外人林仁壽出具之四鄰證明書、唐水枝出具之證明書為其論據，惟被上訴人否認該
證明書之真正，上訴人迄未舉證證明其真正。且單就上開戶籍登記簿謄本所示內容以
觀，僅能證明唐水枝及上訴人曾設籍於台北市○○○路○段八九巷十五弄四號，惟上
訴人之父王瑞如於原審八十七年度重上字第一五○號兩造間拆屋還地等事件審理時證
稱：「現場Ａ部分原來是木造房子。是何人的，我不知道，因木頭損壞，我加以修補
，後來沒辦法修了，我就把它改成磚造。」，益證上訴人及其母唐水枝前設籍之房屋
，並非係上訴人之父王瑞如嗣後所搭建之系爭房屋。又戶籍之設籍，係戶政機關依戶
籍法第四條、第五條等規定所為之編造登記，乃戶政資料之行政管理問題，原與房屋
及房屋之基地之私權爭執無涉。且占有之原因，或以無權占有之意思，或以所有權之
意思或以租賃或借用之意思為之，不一而足，非必皆以行使地上權之意思而占有，占
有人自不得徒以其客觀占有之事實，即遽主張係以行使地上權之意思而占有。上訴人
所提出林仁壽出具之四鄰證明書僅證明上訴人居住使用系爭房地多年之事實，並未證
明上訴人及其母唐水枝主觀上確有行使地上權之意思而占有系爭土地。況被上訴人前
曾以系爭房屋原為林陳琍所搭蓋，而附合於上開四號國有房屋，基於上開四號國有房
屋管理機關地位對系爭房屋之無權占有人即上訴人等提起遷讓房屋之訴時，上訴人於
該事件審理中抗辯系爭房屋固為被上訴人所有，但屬未經登記之不動產，執以抗辯其
占有系爭房屋已逾十年，依民法第七百七十條規定提起反訴請求准予辦理系爭房屋之
建物保存登記，有上訴人前案答辯狀在卷可稽，上訴人既對於系爭土地上之建物即系
爭房屋曾以時效主張取得所有權登記請求權，反訴請求辦理系爭房屋之建物保存登記
，亦即曾主張系爭房屋為國有房屋，而以行使所有權之意思占有，則上訴人就系爭房
屋之坐落系爭土地，自無從再以在他人土地上建有房屋而以行使地上權之意思占有系
爭土地，足見上訴人主觀上非以行使地上權之意思而占有系爭土地，應無疑義。此外
，上訴人既未能舉證證明其主觀上係以行使地上權之意思而占有系爭土地，則與民法
第七百七十二條準用同法第七百六十九條及第七百七十條之規定時效取得地上權登記
請求權之要件不合。至台北市中山地政事務所調處結果裁處登記申請案准予登記，法
院仍得為實體權義之認定，不受其影響。上訴人所辯稱：其就系爭如附圖所示Ａ部分
建物座落之系爭土地已取得地上權云云，自無足採。被上訴人依民法第七百六十七條
規定，訴請上訴人將附圖Ａ部分所示面積三一點二五平方公尺之地上建物及工作物拆
除，並將上開土地全部返還被上訴人，應予准許。次按無權占用他人或共有之土地，
可能獲得相當於租金之利益，為社會通常之觀念，被上訴人請求上訴人賠償相當於租
金之損害或返還所得利益，自屬有據。又城市地方房屋之租金，以不超過土地及其建
築物申報總價額年息百分之十為限，此項規定於租用基地建築房屋者亦得準用，土地
法第九十七條第一項、第一百零五條分別定有明文。而所謂土地價額係指法定地價而
言；土地所有人依土地法所申報之地價為法定地價，土地法第一百四十八條、土地法
施行法第二十五條亦定有明文。查上訴人自承自六十年間即無權占用系爭八○一號土
地，系爭八○一號土地於八十年七月之申報地價為四萬一千三百元，八十三年七月申
報地價為四萬一千四百元，八十五年七月申報地價為十二萬四千元等情，有卷附台北
市地價證明書可稽，經審酌系爭八○一號土地坐落市中心精華區域，交通便利，臨近
南京東路辦公大樓商圈，經濟價值不菲等情，認為系爭土地租金以該地申報總價額年
息百分之五計算為適當。被上訴人主張依行政院七十七年二月四日台七十七財字第三
一三一號、八十二年四月二十三日台八十二財字第一一一五三號函，七十九年度一月
一日起按年息百分之三，八十二年度七月一日起則按年息百分之五計算其不當得利損
害金，尚屬允當。是被上訴人請求上訴人給付如原判決附表所示自八十三年一月一日
起至八十七年十二月三十一日止相當於租金之損害合計三十三萬三千九百三十元，及
自八十八年一月一日起至返還上開土地之日止按月相當於租金之損害五千九百七十七
元，應准許之等詞，為其心證之所由得，並說明對兩造其餘攻擊防禦方法之取捨意見
，因而維持第一審所為上訴人敗訴判決，駁回其上訴，經核於法洵無違誤。上訴論旨
，徒就原審取捨證據及認定事實之職權行使，指摘原判決不當，聲明廢棄，不能認為
有理由。
據上論結，本件上訴為無理由。依民事訴訟法第四百八十一條、第四百四十九條第一
項、第七十八條，判決如主文。
中      華      民      國     九十     年      八      月      十      日
                              最高法院民事第六庭
                                  審判長法官  吳  正  一
                                        法官  劉  福  來
                                        法官  鄭  玉  山
                                        法官  葉  勝  利
                                        法官  高  孟  焄
      右正本證明與原本無異
                                              書  記  官
中      華      民      國     九十     年      八      月    二十九    日


司法院資訊處製作；財團法人民間司法改革基金會備份。
